【裁判字號】    98,訴,171
【裁判日期】    980618
【裁判案由】    損害賠償
【裁判全文】
臺灣雲林地方法院民事判決               98年度訴字第171號
原      告  丙○○
            乙○○
共      同
訴訟代理人  高進棖律師
被      告  甲○○
上列當事人間因過致死案件，經原告提起刑事附帶民事訴訟請求
損害賠償，經本院刑事庭裁定移送前來（97年度交附民字第39號
），本院於民國98年6月4日言詞辯論終結，判決如下：
    主  文
被告應給付原告丙○○新台幣七十八萬七千八百元、乙○○六十
二萬五千元，並均自民國九十七年七月九日起至清償止，按年息
百分之五計算之利息。
原告其餘之訴均駁回。
訴訟費用由被告負擔十分之三，原告丙○○及乙○○各負擔十分
之四及十分之三。
本判決第一項原告勝訴部分於原告丙○○及乙○○各以新台幣二
十六萬三千元及二十萬八千元，或同額之公營銀行發行之無記名
可轉讓定期存單供擔保後，得假執行。但被告得為原告丙○○及
乙○○分別以新台幣七十八萬七千八百元及六十二萬五千元預供
擔保，免為假執行。
原告其餘假執行之聲請均駁回。
    事實及理由
一、原告主張:
（一）緣原告丙○○及乙○○為死者劉志騰之父母，而劉志騰前
      於民國（下同）97年3 月10日上午8 時20分許，騎乘車號
      MLU –767 號重機車，行經雲林縣虎尾鎮○○里縣○○○ ○
      路，由東往方向行駛，於轉入虎尾鎮○○里○○○道路至
      興南13西2 南4 號電線桿處，與甲○○所騎乘之車號MLZ
      –093 號重機車，因被告未依規定減速，且未能注意車前
      狀況，致二車於該交叉路口碰撞，劉志騰因而人車倒地傷
      重不治。被告所為，業經台灣雲林地方法院檢察署檢察官
      以過失致死罪嫌提起公訴，並經台灣雲林地方法院刑事庭
      判處被告應負過失致死罪責。
（二）按「因故意或過失不法侵害他人權利者，負損害賠償責任
      。」、「汽車、機車或其它非依軌道行使之動力車輛，在
      使用時加損害於他人者，駕駛人應賠償因此所生之損害。
      」、「不法侵害他人致死者，對於支出殯葬費人，亦應負
      損害賠償之責任。被害人對於第三人負有法定扶養義務者
      ，加害人對於該第三人亦應負損害賠償責任。」、「不法
      侵害他人致死者，被害人之父、母、子、女及配偶，雖非
      財產上之損害，亦得請賠償相當之金額。」民法第184 條
      第1 項前段、第191 條之2 本文、第192 條第1 項及第2
      項及第194條定有明文。
（三）原告為亡者劉志騰之父母，而亡者係因被告之侵權行為致
      死，痛失愛子，終日以淚洗面，身心遭受極大痛苦，原告
      丙○○並因而支出亡者之喪葬費新台幣（下同）296,000
      元，被告應賠償原告2 人精神上慰撫金各300 萬元及原告
      丙○○上開喪葬費之損失。惟原告已獲得強制汽車責任險
      保險金150 萬元（各75萬元）之理賠，扣除上開保險金後
      ，被告應賠償原告丙○○2,546,000 元、乙○○2,250,00
      0 元，爰依上開侵權行為法之規定，請求被告賠償等語。
（四）對於被告答辯之陳述:
      道路交通事故現場圖所示Ｂ車輪拖痕所在的位置，應該是
      肇事時事發突然，亡者採取閃避行為後才碰撞之地點，不
      能以此推論亡者在肇事時有違規行駛。且依該現場圖所示
      ，二車的撞擊地點是在Ａ車（被告）行進方向的左側，若
      依照被告的主張，則被告當時也應該是逆向行駛。再者，
      亡者行駛的產業道路寬僅4.8 米，同時沒有路面中線，所
      以應該沒有逆向行駛的問題。
（五）並聲明:
   1、被告應給付原告丙○○2,546,000 元、乙○○2,250,000
      元，暨均自起訴繕本送達翌日（即97年7 月9 日）起至清
      償日止，按年息百分之五計算之利息。
   2、訴訟費用由被告負擔。
   3、原告等願以現金或同額之公營銀行發行之無記名可轉讓定
      期存單供擔保，請准宣告假執行。
二、被告則以:
（一）本件車禍肇事的主要原因，在於亡者未注意車前狀況，未
      依規定戴妥安全帽，並靠道路左側逆向行駛，追撞被告機
      車的右後側，後車燈及排氣管尾端處，致倒地衝撞護欄水
      泥柱，受有顱骨破裂骨折，顱內出血等傷害，因而導致死
      亡，是亡者侵犯被告的路權，被告並無侵犯亡者的權利。
（二）且以亡者肇事車輛受損之程度以觀，亡者亦應有超速行駛
      之情事，另肇事現場並未設置標誌、標線，顯有疏失，且
      該十字路口西南角並有鐵皮圍籬，妨礙交通，可見本件車
      禍並非車輛駕駛因素所造成。
（三）另以肇事後，亡者的安全帽掉在水溝，亡者並因為頭部撞
      到水泥護欄導致死亡等情，可見亡者的安全帽沒有依規定
      戴妥。又以現場圖所示Ｂ車輪拖痕來看，Ｂ車已超越道路
      中線，應是逆向行駛。而在刑事庭原來的鑑定資料，並沒
      有提到亡者逆向行駛，是否會影響兩造的責任問題，所以
      希望請鑑定機構就這部分能夠補充表示意見。至於亡者的
      死亡是否與其沒有戴妥安全帽有關，希望能夠請法醫來說
      明。
（四）又原告2 人所領受之150 萬元的強制汽車責任險保險金，
      是被告機車所投保之強制責任險保險金，原告起訴狀稱該
      保險金是死者機車所投保之強制責任險云云，應與事實不
      符。且亡者的機車行照，早於96年1 月31日即已過期，又
      沒有投保強制汽車責任險，可見亡者已不合法在先，卻於
      發生事故後，要被告承擔一切的後果，顯不合理。
（五）況且，被告是一個女人，一輩子賺不了多少錢，還要養家
      、撫養親人，原告請求被告理賠的金額，對被告來說是天
      文數字，無法負擔。再說被告也是被害人，只是有戴好安
      全帽，僥倖撿回一條命而已，如果可以，被告也希望能救
      亡者的命。
（六）又縱認被告應負過失責任，因亡者亦有上開與有過失之情
      事，應予過失相抵，因此，原告請求之喪葬費部分，被告
      應僅負擔四分之一，慰撫金部分，則應各以150 萬元為適
      當等語置辯。
（七）並聲明:
   1、原告之訴駁回。
   2、訴訟費用由原告負擔。
   3、如受不利之判決，願供擔保，請准宣告免為假執行。
三、兩造所不爭執及爭執之事項:
（一）不爭執事項：
   1、原告2 人係亡者劉志騰之父母，而被告與亡者有於原告主
      張之時地發生本件車禍，致劉志騰死亡，且被告並因此經
      本院刑事庭判處過失致死罪責（97年度交易字第96號）。
   2、原告丙○○有為亡者支出殯葬費296000元之事實。
   3、亡者於肇事時有戴安全帽，惟肇事後，該安全帽掉落在水
      溝。
   4、原告因為亡者身故已經受領150 萬元之強制汽（機）車責
      任險保險金。
（二）爭執事項:
   1、本件車禍發生時，兩車之撞擊點為何（被告抗辯是亡者的
      車頭撞擊被告機車右後方的排氣管尾端及車尾燈處是否屬
      實）?
   2、亡者肇事時其安全帽是否有戴妥，並與本件事故身亡，有
      何因果關係及應負責任的影響?
   3、亡者肇事時有無靠左行駛，致違規駕駛，並侵犯被告之路
      權?
   4、被告對於系爭車禍有無過失，如有過失其比例為何（原告
      請求被告賠償之金額是否過高）?
四、得心證之理由:
（一）按因故意或過失不法侵害他人權利者，負損害賠償責任。
      汽車、機車或其它非依軌道行使之動力車輛，在使用時加
      損害於他人者，駕駛人應賠償因此所生之損害。但於防止
      損害之發生，已盡相當之注意者，不在此限。又不法侵害
      他人致死者，對於支出殯葬費人，亦應負損害賠償之責任
      。且被害人之父、母、子、女及配偶，雖非財產上之損害
      ，亦得請賠償相當之金額。民法第184 條第1 項前段、第
      191 條之2 、第192 條第1 項及第194 條分別定有明文。
（二）又按行車速度，依速限標誌或標線之規定，無速限標誌或
      標線者，在未劃設車道線、行車分向線或分向限制線之道
      路，時速不得超過四十公里。行經無號誌之交岔路口及其
      他人車擁擠處所，或因雨霧致視線不清或道路臨時障礙，
      均應減速慢行，作隨時停車之準備。又汽車行駛至無號誌
      之交岔路口，同為直行車或轉彎車者，左方車應暫停讓右
      方車先行。道路交通安全規則第93條第1 項第1 、2 款及
      第102條第1 項第2 款亦分別有明文規定。
（三）查原告丙○○及乙○○為死者劉志騰之父母，而劉志騰前
      於97年3 月10日上午8 時20分許，騎乘車牌號碼MLU –76
      7 號重機車，由斗南鎮前往台灣雲林第一監獄上班途中，
      由南往北行經虎尾鎮○○里○○道路興南13西2 南4 號電
      線桿處之交叉路口，與由新崙往興南里產業道路由西向東
      方向行駛，至該交叉路口之被告甲○○所騎乘車牌號碼ML
      Z –093 號重機車，發生碰撞，雙方均人車倒地，致劉志
      騰受有顱骨骨折、顱內出血等傷害而死亡，而被告亦受有
      頭部外傷及臉部多處擦傷、左小腿2x2 公分撕裂傷、雙腿
      及右肩挫傷等傷害等情，為兩造所是認，並有原告及亡者
      之戶籍謄本等附附民卷，與道路交通事故現場圖（下簡稱
      現場圖）、道路交通事故調查報告（下簡稱調查報告）、
      照片、調查筆錄、相驗屍體證明書、檢驗報告及被告之診
      斷證明書等附台灣雲林地方法院檢察署97年度相字第166
      號相驗卷宗（下簡稱相驗卷宗）可證，足信無誤。
（四）且本件車禍發生時，亡者與被告所行駛之產業道路路寬分
      別為4.8 公尺及5.3 公尺，均無速限標誌或標線，亦未劃
      設車道線，時速限制均應為40公里，現場交叉路口亦無標
      誌或號誌等設施，而亡者行駛方向道路左側鄰近肇事交叉
      路口處（路口之西南方），有鐵皮圍籬遮擋雙方可以看到
      對方之視線等情，有上開現場圖、調查報告及肇事現場照
      片（編號1 、2） 附相驗卷可佐，堪信無誤。
（五）又本件車禍發生時之兩車撞擊地點，應係在上開現場圖所
      示「B 車輪拖痕」的西端處，即上開交叉路口距亡者行車
      產業道路西邊2 公尺、被告行車產業道路北邊2.7 公尺處
      。且被告辯稱本件車禍的發生，係由於亡者所騎機車車頭
      側撞被告所騎機車的右後方接近排汽管尾端及後車燈處所
      致，且亡者有超速行駛等情，雖為原告所否認。然查:
   1、參照被告所騎機車被撞擊後，已改變其原行駛之方向（由
      西向東），而向北北東方向摔落於亡者行駛方向之產業道
      路上，前車輪緊靠路旁水泥矮牆，呈西南–東北方向向左
      側倒地，距離撞擊地點約有7.5 公尺，而機車碎片並大量
      散落在該停車位置南方1 公尺至3 公尺之路旁水泥矮牆處
      ，且該機車只有前車輪處與右後方排氣管尾端及後車燈處
      有較明顯之受損等情，有相驗卷宗所附上開現場圖及現場
      暨肇事輛照片（編號4 、7 至16）可參。可見被告辯稱其
      所騎機車之被撞擊點係在右後方排氣管尾端及後車燈處，
      足以採信。且其機車被撞擊失控後，往北北東方向摔出，
      至其車頭再次撞擊上開機車碎片所在之路旁水泥矮牆後，
      再繼續北滑至停車位置才停止，足以認定。
   2、而亡者所騎機車則於撞擊被告所騎機車後，失控往東北方
      向約5.5 公尺處，車頭再次撞擊被告所行方向產業道路北
      邊（交叉路口東北方）之護欄，導致車頭全毀，亡者並因
      而左臉撞擊該護欄致頭顱骨折、顱內出血而導致死亡等情
      ，亦有相驗卷宗所附上開現場圖、照片（編號3 、17至29
      ）及相驗報告書可按。
   3、則以上開被告所騎機車被撞擊處之毀損程度; 與其被撞擊
      後，向北北東方向摔落於亡者行駛方向之產業道路上，前
      車輪撞擊該路旁水泥矮牆後，並繼續向北滑行約2 公尺才
      停止，距離撞擊地點約有7.5 公尺; 及亡者撞擊被告所騎
      機車後，失控往東北方向約5.5 公尺處，再次撞擊產業道
      路之護欄，導致車頭全毀及其死亡之嚴重結果等情以觀，
      亡者於肇事時之行車速度當不只於時速40公里。因此，被
      告辯稱亡者有超速行駛乙節，堪信屬實。
（六）綜上情節，本件車禍發生的原因，係由於被告騎乘機車行
      經無號誌交岔路口，左方車未暫停讓右方車先行，與亡者
      騎乘機車行經無號誌交岔路口，未減速慢行，作隨時停車
      之準備，反而超速行駛所共同造成。上開肇事原因，除亡
      者超速行駛部分外，並有台灣省嘉雲區車輛行車事故鑑定
      委員會嘉雲區970478案鑑定意見書及台灣省車輛事故覆議
      鑑定委員會97年10月29日覆議字第0976204042號函附本院
      97年度交易字第96號過失致死刑事卷可參，足以認定。且
      亡者係因本件車禍傷重不治死亡，其死亡與本件禍間有相
      當因果關係。因此，原告主張被告因過失侵權行為致亡者
      死亡，足以採信。
（七）至於被告依上開現場圖所示雙方之肇事地點，及亡者肇事
      後其安全帽掉落在護欄外之水溝等情，抗辯亡者肇事時有
      靠左逆向行駛及未依規定戴妥安全帽乙節，為原告所否認
      。而查:
   1、上開肇事地點，以亡者行駛方向而言，距其行駛道路左邊
      2 公尺（路面寬4.8 公尺），雖略有偏左之情形，然不能
      排除係亡者突然看到被告所騎機車，意圖閃避所造成之結
      果，尚難僅以上開肇事地點即認亡者有靠左逆向行駛之事
      實。
   2、又以亡者係因其左臉撞擊路邊護欄，致頭顱骨折、顱內出
      血傷重死亡之情以觀，其所戴安全帽縱仍戴在頭上未掉落
      ，於通常之情況下，仍難避免亡者傷害致死亡之結果; 且
      以上開撞擊之衝力，於一般情形，亦極可能使安全帽掉落
      ，故亦難以亡者於肇事後其安全帽掉落之情事，即認亡者
      於肇事時未依規定戴妥安全帽。
（八）因此，原告請求被告應負過失致死之侵權行為損害賠償責
      任，於法有據，應予准許。茲逐項審酌其請求之金額如下
      :
  1 、殯喪費部分:原告丙○○主張其因本件車禍事故，支出亡
      者之殯喪費296,000 元，為被告所不爭執，並有原告提出
      之收據在附帶民事訴訟卷可參，足信屬實。且上開金額核
      與目前一般社會上辦理喪葬之費用相當，應屬合理必要之
      費用，應予准許。
  2 、慰撫金部分: 原告2 人為亡者之父母，而亡者係因被告之
      過失侵權行為致死，原告身心受有痛苦，乃人之常情。本
      院審酌亡者係專科學校畢業，擔任監獄管理員，而原告丙○○是大專畢業，在某鎮民代表會當秘書，月薪大約七萬
      多元，乙○○則是高職畢業，目前在家裡幫忙，未外出工
      作，原告2 人有四個小孩（含亡者）; 而被告是大學畢業
      ，在學校當臨時助理員，月薪是29,905元，已婚，有一個
      一歲十個月大的小孩，先生則是國小老師，月薪約4 萬餘
      元等情，業經兩造陳述明確等兩造之身分、地位及經濟狀
      況，認原告請求被告各給付250 萬元慰撫金，應屬相當，
      超過部分，為無理由。
（九）又按損害之發生或擴大，被害人與有過失者，法院得減輕
      賠償金額，或免除之。民法第217 條第1 項定有明文。本
      件車禍之發生，亡者騎乘機車行經無號誌交岔路口，未減
      速慢行，作隨時停車之準備，反而超速行駛為共同促使車
      禍發生之原因，且係亡者所騎機車之車頭撞擊被告所騎機
      車的右後方排汽管尾端及後車燈處而肇事等情，已如上述
      ，為與有過失。本院審酌亡者上開過失情節，認應酌減被
      告賠償金額之45% 。
（十）又原告2 人已因本件車禍受領強制汽（機）車責任險保險
      金150 萬元（各75萬元），為原告所自陳，應予扣除。經
      扣除與有過失之酌減金額及保險金後，原告丙○○與乙○○得請求被告賠償之金額分別為787,800 [(2,500,000+29
       6,000)X55%-750,000=787,800] 及625,000(1,375,000X5
       5%-750,000=625,000)。
（十一）從而，原告2 人本於侵權行為之法律關係，請求被告賠
        付原告丙○○2,546,000 元、乙○○2,250,000 元，暨
        均自起訴繕本送達翌日即97年7 月9 日起至清償日止，
        按年息5%計算之利息，於被告應給付原告丙○○787,80
        0 元、乙○○625,000 元，及均自上開期日起至清償日
        止，按年息5%計算之利息，為有理由，應予準許外，超
        過部分，為無理由，應予駁回。
（十二）本件事證已臻明確，被告其餘抗辯，核與本件判決結果
        不生影響，爰不一一論述，併此敘明。
五、又原告陳明願以現金或同額之公營銀行發行之無記名可轉讓
    定期存單供擔保，請准宣告假執行，被告亦陳明願供擔保，
    請准免為假執行。於原告勝訴部分，均核無不合，爰分別酌
    定相當之擔保金額宣告之。至於原告敗訴部分，其假執之聲
    請已失所附麗，應併予駁回。
六、結論：本件原告之訴，為一部有理由，一部無理由，依民事
    訴訟法第79條、第85條第1 項後段、第390 條第2 項、第39
    2 條第2 項，判決如主文。
中    華    民    國    98    年    6     月    18    日
                  民事第二庭    法  官  黃一馨
以上為正本，係照原本作成。
如對本判決上訴，須於判決送達後廿日內向本院提出上訴狀
中    華    民    國    98    年    6     月    18    日
                                書記官  曾玲玲


司法院資訊處製作；財團法人民間司法改革基金會備份。
